臺灣高等法院刑事判決
109年度上易字第2083號
上  訴  人  臺灣臺北地方檢察署檢察官
被      告  林麗貞



上列上訴人因被告違反毒品危害防制條例案件，不服臺灣臺北地
方法院109年度易字第771號，中華民國109年9月29日第一審判決
（起訴案號：臺灣臺北地方檢察署109年度毒偵字第2410號、109
年度偵字第17213號），提起上訴，本院判決如下：
    主  文
上訴駁回。
    理  由
一、聲請簡易判決處刑意旨略以：被告甲○○（下同）前有數次施
    用毒品前科，詎其仍未戒除毒癮，復基於施用第二級毒品甲
    基安非他命之犯意，於民國109年6月13日中午某時許，在其
    所經營位於臺北市○○區○○○路0段00○0號藝品店內，以置入玻
    璃球內燃火燒烤後吸食所生煙霧之方式施用甲基安非他命。
    嗣於同年月16日夜間11時15分許，搭乘友人座車行經臺北市
    萬華區環河南路2段與桂林路交界處為警攔查，徵得其同意
    搜索而自隨身包內扣得藏放在香菸盒內之甲基安非他命1包
    （毛重約1.83公克）；復經其同意採集尿液送驗，結果呈安
    非他命、甲基安非他命陽性反應而查獲。因認被告涉犯毒品
    危害防制條例第10條第2項之施用第二級毒品罪嫌等語。
二、原判決意旨略以：被告前因施用第二級毒品，經臺灣臺北地
    方檢察署檢察官以100年度毒偵字第2904號為附命戒癮治療
    之緩起訴處分，於101年1月10日確定，緩期訴期間為101年1
    月10日至103年1月9日；嗣因被告未依規定完成戒癮治療，
    經檢察官以101年度撤緩字第213號撤銷該緩起訴處分，有該
    緩起訴處分書、撤銷緩起訴處分書及本院被告前案紀錄表在
    卷可稽。依聲請意旨所認被告再為本案犯行之時間為109年6
    月13日，距其最近1次犯施用第二級毒品罪，經檢察官為附
    命戒癮治療之緩起訴處分，已逾3年。自應依修正後毒品危
    害防制條例第20條第3項、第23條第2項、第35條之1第1款規
    定，再予被告適用觀察、勒戒或強制戒治之機會。從而，本
    件依前開說明，起訴程序顯有違背規定之處，爰不經言詞辯
    論，逕諭知公訴不受理之判決。
三、檢察官上訴意旨略以：前開修正後毒品危害防制條例規定，
    應係針對第1次觀察、勒戒或強制戒治執行完畢釋放後，3年
    後始再有施用第一級、第二級毒品行為之人（即第2次犯）
    或每隔3年後始再有施用第一級、第二級毒品行為之人而設
    ，因其係於3年後再犯，足見其有戒除毒癮之可能，故而放
    寬觀察、勒戒或強制戒治制度之適用時機，以協助施用者戒
    除毒癮。故於立法者109年1月15日修正同條例第20條第3項
    時，並未將最高法院95年度第7次刑事庭會議決議見解排除
    在外，而僅將「5年後再犯」修正為「3年後再犯」，其他構
    成要件均相同，則立法者就有無再經觀察、勒戒及強制戒治之
    必要，或由檢察官逕行起訴，認應依相同之法理，採取與修正
    前之實務見解為相同解釋及處理。次按毒品危害防制條例中，
    被告經觀察、勒戒程序者，係以「經觀察、勒戒執行完畢釋
    放」日起算5年，則被告之附命緩起訴處分執行完畢日，應
    為緩起訴期間末日之次日為起算5年之日。又依據本院暨所
    屬法院104年法律座談會刑事類第30號提案研討結果意旨：
    於前案之附命緩起訴（非因再犯施用毒品行為）遭撤銷時，
    應以前案撤銷緩起訴處分公告日為「5年內再犯」之起算日
    。如不論前案附命緩起訴處分是否有嗣遭撤銷情況，均應採
    取同一認定標準如緩起訴期間始日或戒癮治療完成日，此將
    與前揭本院暨所屬104年法律座談會刑事類第30號提案研討
    結果意旨矛盾（本院暨所屬法院105年法律座談會刑事類提
    案第30號決議參照）。上開見解，於109年7月15日修正公布
    同條例第20條第3項後，即應作為該項「3年內再犯」之認定
    標準。經查，本案被告前因施用毒品案件，①於100年間，經
    臺灣臺北地方檢察署以100年度毒偵字第2904號為命附戒癮治
    療之緩起訴處分，嗣於101年8月6日因履行未完成撤銷緩起
    訴處分。復經臺灣臺北地方檢察署以101年度撤緩毒偵字第63
    號聲請簡易判決處刑，並經臺灣臺北地方法院以101年度簡字
    第3654號判決判處有期徒刑3月確定；②復於此後3年內之102
    年間，經臺灣臺北地方法院以102年度簡字第915號判決判處
    有期徒刑3月確定；③復於109年間，經臺灣士林地方法院以1
    09年度湖簡字第173號判決判處有期徒刑3月等情，有被告全
    國刑案資料查註表、被告執行案件資料表、被告全國施用毒
    品案件紀錄表在卷可參。據此，本件依前揭本院見解，自應
    以前案撤銷緩起訴處分公告日為「3年內再犯」之起算日，
    於本案被告之情形即101年8月6日為起算3年內再犯之日，則
    本件被告嗣於102年間，因再犯施用毒品案件，經臺北地院
    以102年度簡字第915號判決判處有期徒刑3月確定，自屬「3
    年內再犯」（二犯），而揆諸前開最高法院95年度第7次刑
    事庭會議決議之見解，既本案被告前已於3年內再犯，經依
    法追訴處罰，則縱本件起訴案件（三犯）再度施用毒品之時
    間，在初犯經觀察、勒戒執行完畢釋放即本案被告遭撤銷緩
    起訴處分公告日後「3年後再犯」，自應依相同之法理，採取
    與修正前之實務見解為相同解釋及處理，由檢察官逕行起訴。
    從而，本件依據毒品危害防制條例第23條第2項與刑事訴訟
    法規定聲請簡易判決處刑自與法定程式相符，原審改以通常
    程序審理並諭知不受理判決，原審認事用法顯有違誤。
四、按起訴之程式違背規定者，應諭知不受理之判決，並得不經
    言詞辯論為之，刑事訴訟法第303條第1款、第307條分別定
    有明文。而施用第一、二級毒品為犯罪行為，毒品危害防制
    條例第10條設有處罰規定。故施用第一、二級毒品者，本應
    科以刑罰。惟基於刑事政策，對合於一定條件之施用者，則
    依同條例第20條之規定，施以觀察、勒戒及強制戒治之保安
    處分。又109年1月15日修正公布、同年7月15日施行之毒品
    危害防制條例第20條第3項規定，犯第10條之罪於觀察、勒
    戒或強制戒治執行完畢釋放後，3年後始再犯者，不論其行
    為係在新法施行生效前或施行生效後所為（同條例第35條之
    1第1、2款參照），均應適用同條第1、2項（即應先觀察勒
    戒或強制戒治）之規定，又上開所謂「3年後再犯」，只要
    本次再犯（不論修正施行前、後）距最近1次觀察、勒戒或
    強制戒治執行完畢釋放，已逾3年者，即該當之，不因其間
    有無犯第10條之罪經起訴、判刑或執行而受影響（最高法院
    刑事大法庭109年度台上大字第3826號裁定參照）。同條例
    第35條之1第1款及第2款前段規定，該次修正施行前犯同條
    例第10條之罪之案件，於該條例施行後，偵查中，由檢察官
    依修正後規定處理；審判中，由法院或少年法院（地方法院
    少年法庭）依修正後規定處理。是犯同條例第10條第1項之
    施用第一級毒品罪、同條第2項之施用第二級毒品罪者，不
    論行為係在修正前或修正後，法院審判中之案件均應依新法
    規定處理。而同日施行之修正後同條例第23條第2項規定「
    觀察、勒戒或強制戒治執行完畢釋放後，3年内再犯第10條
    之罪者，檢察官或少年法院（地方法院少年法庭）應依法追
    訴或裁定交付審理」，已明定對同條例第10條第1項、第2項
    所定施用毒品罪之起訴，須具備觀察、勒戒、強制戒治等保
    安處分執行完畢釋放後3年内再犯之要件，即以係以「觀察
    、勒戒或強制戒治執行完畢釋放後，3年內再犯」為其訴追
    條件，至於起訴、判刑或執行等刑事處罰執行完畢釋放後3
    年内再犯之情形，則不屬之（最高法院109年度台上字第352
    2號、第3758號、第3777號判決意旨、109年度台上大字第35
    36號裁定參照）。又毒品危害防制條例第24條第1項規定「
    附命完成戒癮治療之緩起訴處分」(下稱「附命緩起訴」）
    程序（109年1月15日修正公布之同條項規定，尚未施行），
    依現行實務見解，犯同條例第10條第1項、第2項之施用第一
    級或第二級毒品罪者，如已完成「附命緩起訴」之戒癮治療
    ，事實上已接受等同「觀察、勒戒或強制戒治」執行完畢釋
    放之處遇，則如於同條例第23條第2項所定「3年」内，再犯
    施用第一級或第二級毒品罪，顯現其再犯率甚高，原規劃之
    「附命緩起訴」完成戒癮治療制度功能無法發揮成效，已無
    再次接受「觀察、勒戒或強制戒治」處遇之必要，自應依該
    條例第23條第2項規定之相同法理，逕行追訴（提起公訴或
    聲請簡易判決處刑），而無再依該條例第20條第1項重行聲
    請觀察、勒戒或強制戒治之必要，且此經「附命緩起訴」，
    應以經「附命緩起訴」並「完成戒癮治療」後，起算該「3
    年」内再犯之期間（最高法院109年度台非字第76號、第77
    號判決意旨參照)。參酌毒品危害防制條例第20條之立法理
    由，施用毒品者未完成「附命緩起訴」之戒癮治療，緩起訴
    處分後經撤銷，其緩起訴處分並未完成，自不得解為等同「
    觀察、勒戒」之處遇已完成，即不得認其事實上已接受等同
    「觀察、勒戒或強制戒治」執行完畢釋放之處遇，自無從依
    此起算3年之再犯期間。
五、經查：
  ㈠被告前因施用第二級毒品，經臺灣臺北地方檢察署檢察官以1
    00年度毒偵字第2904號為附命戒癮治療之緩起訴處分，於10
    1年1月10日確定，緩起訴期間為101年1月10日至103年1月9
    日，嗣因被告未依規定完成戒癮治療，經檢察官以101年度
    撤緩字第213號撤銷該緩起訴處分，並以101年度撤緩毒偵字
    第63號聲請簡易判決處刑，並經原審以101年度簡字第3654
    號判決判處有期徒刑3月確定，於102年4月2日易科罰金執行
    完畢，且其後未曾再受觀察、勒戒或強制戒治，此有該緩起
    訴處分書、撤銷緩起訴處分書、前開判決書及本院被告前案
    紀錄表在卷可稽(見原審卷一第23-28頁、本院卷第25-33頁)
    ，則被告所受前案之附命緩起訴既因其戒癮治療未完成而遭
    撤銷，事實上並未因上開緩起訴處分而受有等同於觀察、勒
    戒或強制戒治執行完畢之情事，依據前揭說明，自無從依此
    起算3年之再犯期間。縱被告於其後再次因施用毒品案件，
    經起訴、判刑或執行，惟其前既因緩起訴處分經撤銷，未完
    成戒癮治療，尚難以等同曾受「觀察、勒戒或強制戒治」執
    行完畢視之，被告既未曾受「觀察、勒戒或強制戒治」等處
    遇，自無從適用毒品危害防制條例第23條第2項之規定予以
    追訴處罰，而應適用同條例第20條第1項、現行第24條等規
    定，由檢察官審酌個案情節，裁量聲請法院裁定觀察、勒戒
    或為附命完成戒癮治療之緩起訴處分，抑或為其他適法處理
    。詎檢察官就本案聲請簡易判決處刑，自有起訴之程序違背
    規定之情事。是原審似認被告前既曾受附命緩起訴處分，縱
    該緩起訴處分嗣經撤銷，而認被告事實上已接受等同於「觀
    察、勒戒」之處遇，相當於修正前毒品危害防制條例第23條
    第2項之觀察、勒戒執行完畢，自應以該緩起訴處分之生效
    日（即101年1月10日），起算3年之再犯期間云云，其理由
    雖與本院上開認定不同，而未臻妥適，然結論（即本案應諭
    知公訴不受理之判決，且不經言詞辯論為之）既無二致，自
    仍應予維持。檢察官上訴意旨雖執前詞而指摘原判決不當云
    云，惟被告前案所受附命緩起訴處分業經撤銷，其戒癮治療
    並未完成，自無從解為等同觀察、勒戒等處遇已執行完畢，
    是上訴意旨以被告本案應依法追訴云云，並非可採。
  ㈡綜上所述，本件檢察官依毒品危害防制條例第10條規定聲請
    簡易判決處刑，然依前開說明，依新修正之毒品危害防制條
    例規定，本案已不得追訴，檢察官逕行聲請簡易判決處刑，
    自屬起訴之程序違背規定，原審認不得以簡易判決處刑，改
    用通常程序審理，並不經言詞辯論，逕為諭知不受理之判決
    ，於法核無不合。檢察官上訴意旨認應依法追訴，指摘原審
    諭知不受理判決有適用法律之違誤，為無理由，應予駁回，
    並不經言詞辯論為之。
據上論斷，應依刑事訴訟法第368條、第372條，判決如主文。
中　　華　　民　　國　　109 　年　　12　　月　　30　　日
                  刑事第一庭    審判長法　官  李釱任
                                      法　官  梁耀鑌 
                                      法　官  崔玲琦
以上正本證明與原本無異。
不得上訴。
                                      書記官  李政庭
中　　華　　民　　國　　109 　年　　12　　月　　30　　日